【裁判字號】    92,台上,422
【裁判日期】    920227
【裁判案由】    回復繼承權等
【裁判全文】
最高法院民事判決                                九十二年度台上字第四二二號
    上  訴  人  甲○○
    訴訟代理人  李復甸律師
    被 上訴 人  丙○○
                乙○○
右當事人間請求回復繼承權等事件，上訴人對於中華民國八十八年十一月九日台灣高
等法院第二審更審判決（八十八年度家上更(二)字第八號），提起上訴，本院判決如左
：
    主  文
上訴駁回。
第三審訴訟費用由上訴人負擔。
    理  由
本件上訴人主張：伊為被繼承人丁耀中（於民國六十六年三月二十一日死亡）在大陸
之子，而被上訴人丙○○、乙○○則分別為其在台之配偶及女兒，均係丁耀中之合法
繼承人，且伊已於八十三年三月間向台灣台北地方法院為聲明繼承之表示，並於同年
五月十日獲准備查在案，故丁耀中生前與丙○○婚姻關係存續中所購而登記在丙○○
名下之不動產，即坐落台北市○○段○○段五九地號、應有部分二九０九六四分之二
四九四八之土地及其上門牌為台北市○○區○○街二三巷六弄二號二樓房屋（下稱景
興街房地）；台北市○○段五九｜四三號地號、應有部分一００００分之七三之土地
及其上門牌為台北市○○路一０七巷七號三樓之四房屋（下稱三民路房地）；台北市
○○段一一二地號、應有部分四分之一之土地及其上門牌為台北市○○○路一七七巷
一六號三樓房屋（下稱光復路房地），依法即為丁耀中之遺產，而由兩造按應繼分各
三分之一繼承，惟被上訴人屢經伊請求交付丁耀中遺產，均不置理，並明知伊為丁耀
中之繼承人，而未經伊同意，擅自出賣景興街及三民路房地，侵害伊之繼承權，爰依
民法繼承、共同侵權行為、台灣地區及大陸地區人民關係條例（下稱兩岸關係條例）
之規定，求為命被上訴人連帶給付新台幣（下同）二百萬元並加付法定遲延利息之判
決。
被上訴人則以：上訴人並非被繼承人丁耀中之繼承人，且景興街、三民路及光復路房
地係被上訴人丙○○之特有財產，亦非丁耀中之遺產。況自六十六年三月二十一日丁
耀中死亡起，迄上訴人提起本件訴訟時止，已十七年餘，其請求權亦罹於消滅時效而
消滅。至伊等處分景興街及三民路房地，則係在兩岸關係條例施行之前，應無侵權行
為之可言等語，資為抗辯。
原審審理結果，以：上訴人主張被上訴人丙○○、乙○○分別為被繼承人丁耀中在台
之配偶、女兒，丁耀中生前與丙○○婚姻關係存續中購有景興街、三民路及光復路房
地，而登記在丙○○名下等情，有戶籍謄本、土地及建物登記簿謄本可證，並為被上
訴人所不爭執，自屬真實。而上訴人主張其為丁耀中在大陸之子，除有安徽省公證處
出具並經財團法人海峽交流基金會認證之親屬關係公證書可稽外，尚有被上訴人所製
而列上訴人為丁耀中孤子之訃文足憑，且乙○○亦曾於七十四年九月一日將載有「士
匡大哥留念，父攝於一九七六年，妹乙○○」等字之丁耀中遺照寄給上訴人，亦堪信
屬實。又市價共逾六百萬元之景興街、三民路及光復路房地，係分別於五十八年六月
二十四日、六十六年一月間及六十三年七月間購買登記在丙○○之名下，且被上訴人
辯稱係丙○○之特有財產，亦未舉證以實其說，則依民法第一千零十三條、第一千零
十六條及第一千零十七條之規定，該等房地固應推定為丁耀中所有，而為丁耀中之遺
產。然按兩岸關係條例就大陸地區人民聲明繼承台灣地區人民之遺產期間雖有明文規
定，但對於繼承在該條例施行前已開始者，大陸地區繼承人之繼承回復請求權時效規
定，則付闕如，依同條例第一項後段之規定，並參以第六十七條第二項規定「前項遺
產，於本條例施行前已依法歸屬國庫者，不適用本條例之規定」之意旨，自應適用民
法第一千一百四十六條（原判決誤載為第一千一百四十九條）規定，乃上訴人主張兩
岸關係條例第六十六條為民法第一千一百四十六條之特別規定，否則被上訴人如為時
效之抗辯，兩岸關係條例第六十六條即成贅文云云，為不可採。雖上訴人又以其於八
十三年五月十日法院裁定准予繼承時始取得繼承權，主張其於同年九月十五日起訴請
求回復繼承權，並未罹於消滅時效，但觀之兩岸關係條例第六十六條第一項立法意旨
「大陸地區人民固享有民法上之繼承權，惟如繼承狀態久懸不決，必將影響台灣地區
經濟秩序之穩定及共同繼承人權益，爰為該條第一項之規定，俾使繼承之法律關係早
日確定」，該項規定係在限制大陸地區人民於繼承開始起三年內向法院聲明繼承，逾
期即生失權效果，上訴人上開主張，亦不足採。復兩岸關係條例第六十六條規定，既
係對於大陸地區人民繼承台灣地區人民遺產之限制，則該條規定自難解釋為民法總則
篇一般時效不完成事由之特別規定。而上訴人之繼承回復請求權時效，縱因兩岸特殊
情勢而不能中斷，惟不論此妨礙事由之消滅，係指七十六年政府開放人民赴大陸探親
，或動員勘亂時期之終止，或八十一年九月十八日兩岸關係條例施行，距八十三年九
月十五日上訴人起訴請求回復繼承權時，均已逾一個月，故上訴人請求回復繼承權之
消滅時效亦早已完成。再者，上訴人自陳曾多次與被上訴人協調請求交付丁耀中遺產
，而行使請求權，並無需何種方式，僅須債權人對於債務人發表請求履行債之意思即
可，是上訴人之請求權並無不能行使之情形。按繼承回復請求權，原係包括請求確認
繼承人資格，及回復繼承標的之一切權利，此項請求權如因時效完成而消滅，其原有
繼承權即已全部喪失。查丁耀中於六十六年三月二十一日死亡，上訴人至八十三年九
月十五日始起訴請求回復繼承權，已逾民法第一千一百四十六條（第二項）所定之十
年時效，被上訴人又為時效之抗辯，則上訴人之原有繼承權即已全部喪失，且因其不
得再主張繼承丁耀中之遺產，被上訴人如何處分遺產，亦非上訴人所得置喙。綜上所
述，上訴人依民法繼承、共同侵權行為及兩岸關係條例之規定，請求被上訴人連帶給
付二百萬元及其法定遲延利息，自屬無據，不應准許，為其心證之所由得。並說明兩
造其餘攻擊防禦方法無礙前開判決結果，因而維持第一審所為上訴人敗訴判決，駁回
其上訴，經核於法並無違誤。按兩岸關係條例第六十六條所定大陸地區繼承人向法院
表示繼承之期間，由該條前揭立法意旨僅為早日確定兩岸人民繼承之法律關係以觀，
應非使原已罹於時效之請求權在該期間內不消滅，況大陸地區繼承人逾期不向法院表
示繼承之法律效果，該條第一項後段明定視為拋棄其繼承權，亦未剝奪自命為繼承人
而行使遺產上權利之人得為時效抗辯之權利，故原審認上開法條規定非屬民法第一千
一百四十六條第二項之特別規定，本件仍有民法該條項之適用，自無不當。上訴論旨
，指摘原判決不當，聲明廢棄，非有理由。
據上論結，本件上訴為無理由。依民事訴訟法第四百八十一條、第四百四十九條第一
項、第七十八條，判決如主文。
中      華      民      國    九十二    年       二     月     二十七   日
                              最高法院民事第一庭
                                  審判長法官  李  錦  豐
                                        法官  楊  鼎  章
                                        法官  吳  麗  女
                                        法官  許  朝  雄
                                        法官  陳  重  瑜
      右正本證明與原本無異
                                              書  記  官
中      華      民      國    九十二    年      三      月     二十     日


司法院資訊處製作；財團法人民間司法改革基金會備份。
